【裁判字號】    91,訴更一,30
【裁判日期】    920523
【裁判案由】    廢棄物清理法
【裁判全文】
臺北高等行政法院判決                            九十一年度訴更一字第三○號
                              .
    原      告  東澤實業有限公司
    代  表  人  甲○○
    訴訟代理人  丙○○
    被      告  臺北市政府環境保護局
    代  表  人  沈世宏（局長）
    訴訟代理人  谷麗卿
                乙○○
右當事人間因廢棄物清理法事件，原告不服臺北市政府中華民國八十九年十一月八日
府訴字第八九○八一六○四○○號訴願決定，提起行政訴訟，本院判決後（案號八十
九年度訴字第三四○三號），原告不服，提起上訴，經最高行政法院將原判決廢棄，
發回本院更為判決如左：
    主  文
原告之訴駁回。
訴訟費用由原告負擔。
    事  實
壹、事實概要︰緣原告東澤實業有限公司係廢物品及容器回收清除處理辦法規範之玻
    璃容器商品業者，應依其種類於每單月份十五日前向中央主管機關申報前二個月
    營業量或進口量，並應依申報之營業量或進口量，於申報期限內依中央主管機關
    核定公告之費率及指定之金融機構、帳號，向金融機構繳交回收清除處理費用。
    惟經行政院環境保護署（以下簡稱環保署）資源回收管理基金管理委員會查核發
    現，原告逾期未申報民國（下同）八十九年三、四月之營業量，環保署乃以八十
    九年五月三十日（８９）環署廢字第○○二九五九八號函請原告限期辦理，然原
    告仍未遵行，環保署乃以八十九年六月二十三日（８９）環署廢字第○○三四七
    七四號函請被告依法告發處分，被告認原告違反行為時廢棄物清理法規定，爰以
    八十九年七月三日此市環五字第八九二二一三三七○○號函檢送八十九年六月二
    十九日北市環罰字第Ｘ二二○四七八號處理違反廢棄物清理法案件舉發通知書告
    發，並限於七月十五日前申報八十九年三至四月營業量或進口量，逾期未辦理者
    ，按日連續處罰。嗣以八十九年七月十三日廢字第Ｙ○二四二七九號處理違反廢
    棄物清理法案件處分書處以原告新臺幣（下同）六萬元罰鍰。原告不服，提起訴
    願，嗣因本件處分書違反法令及處分法條未臻明確，被告所屬衛生稽查大隊乃以
    八十九年九月二日北市環稽貳字第八九六○八六四○○二號函檢送經更正之處分
    書予原告，訴願遭駁回後，遂向本院提起行政訴訟，經本院八十九年度訴字第三
    四○三號為「原告之訴駁回、訴訟費用由原告負擔」之判決，原告不服，提起上
    訴，經最高行政法院以法院組織不合法之理由，將原判決廢棄，遂發回本院更為
    判決。
貳、兩造聲明：
一、原告聲明求為判決：
(一)、訴願決定及原處分均撤銷。
(二)、訴訟費用由被告負擔。
二、被告聲明求為判決：原告之訴駁回。
參、兩造之爭點：原告本件行為所違反者，究係「行為時廢棄物清理法第十條之一第
    三項、第二十三條之一前段之規定，處以應繳納費用一倍至二倍之罰鍰」；或係
    「同法第十條之一第二項、第二十三條之一後段規定，為罰鍰新台幣六萬至十五
    萬元」？
一、原告主張之理由：
(一)、本件處分係被告錯引行為時廢棄物清理法第十條之一第二項之條項號，致得出與
    原事實完全不合的罰則效果。綜上所陳，原告違反者係行為時廢棄物清理法第十
    條之一第三項、第二十三條之一前段之規定，於法應處以應繳納費用一倍至二倍
    之罰鍰方是。
(二)、依行為時廢棄物清理法第十條之一第二項所規定者，並非規範業者申報營業量、
    進口量或繳交處理費用等事項。倘被告所認定本件違反者確屬第十條之一第二項
    ，則對照同法第二十三條之一前段規定：「未依第十條之一第三項規定繳交回收
    清除處理費者．．．」等語，顯然前後矛盾。
(三)、按中央法規標準法第十一條規定，命令不得牴觸憲法或法律。本件被告據以裁罰
    係為行政院衛生署依行為時廢棄物清理法第十條之一第二項所發布之行政命令「
    廢物品及容器回收清除處理辦法」。被告不適用行為時廢棄物清理法第十條之一
    第三項法文，卻迂迴地適用廢物品及容器回收清除處理辦法此一行政命令，顯已
    違反中央法規標準法第十一條法規位階之原理。
(四)、另查原告係延誤被告八十九年六月十五日催繳書期限而遭被告以廢物品及容器回
    收清除處理辦法第七條、行為時廢棄物清理法第十條之一第二項規定處罰，惟前
    揭條文中所規定係「未依規定期限申報」，但原告係「未申報」而非「未依規定
    期限申報」，被告認事用法，顯有違誤。
(五)、按行為時廢棄物清理法第十條之一第二項，係授權行政機關對於規範廢物品容器
    及其業者、申報之手續等為細目列舉之法源。倘違反此規定，仍應回歸適用母法
    （即廢棄物清理法）之相關規定，否則行為時廢棄物清理法其他法條無異形同具
    文。
(六)、本件係因原告僱用之職員離職，疏未注意業務交接，致生漏報營業量一百六十元
    之違規事項，其不法程度甚為低微，惟原告於發現逾期後，即迅將該款繳納，處
    分之意義已經達到，無必要加深人民權益之損害。且不法程度較高之同法第三項
    「有意脫免而短報或具不申報者」只需裁罰應繳費用一倍至二倍之罰鍰即可，反
    之，原告僅過失漏報區區百餘元，且於事後補納漏報金額卻應受第二項之重罰，
    實有鼓勵業者隱匿不報或漏報後故意不補繳之虞。
二、被告主張之理由：
(一)、環保署為提昇公告列管業者申報繳費之查核、稽徵成效，及俾利地方環保機關進
    行稽查工作，特訂定「行政院環境保護署廢物品及容器稽查計畫」、「廢棄物清
    理法第十條之一公告指定業者申報繳費查核稽催作業流程」。依查核稽催作業流
    程：資源回收管理基金管理委員會於業者申報營業量及繳交回收清除處理費（每
    單月十五日）後十五日內核對銀行繳費明細與業者申報資料（核對每單月份二十
    五日以前之入帳資料），業者若未依期申報繳費，由資源回收管理基金管理委員
    會以掛號信發函給業者於文到十日內申報繳費，並副知環保局；資源回收管理基
    金管理委員會於限期截止次日，將仍未申報繳費之業者敘明違反事實函請地方環
    保局逕予告發或處分，並將處分情形副知資源回收管理基金管理委員會。
(二)、原告係廢物品及容器回收清除處理辦法規範之容器商品業者，行政院環境保護署
    先以八十九年五月三十日（八九）環署廢字第○○二九五九八號函催原告限期辦
    理申報及繳費事宜，逾期未辦理即依行為時廢棄物清理法第二十三條之一查處。
    惟迄至八十九年六月十五日原告逾時仍未辦理申報八十九年三月至四月營業量及
    繳交回收清除處理費相關事宜，環保署乃以八十九年六月廿三日（八九）環署廢
    字第○○三四七七四號函囑被告依法告發、處分。此有相關資料附卷可稽，原告
    亦不否認疏未申報八十九年三月至四月之營業量，是原告違反前揭行為時廢棄物
    清理法第十條之一第二項之規定，殆無疑義。
(三)、環保署就一般廢棄物之種類、物品或其包裝、容器之業者範圍以八十六年十一月
    八日環署廢字第七一九○七號公告在案，並依行為時廢棄物清理法第十條之一第
    二項規定，訂定「廢物品及容器回收清除處理辦法」，其中廢物品及容器之業者
    亦分別具體規範，並非如原告所言未有具體明確之授權內容及範圍，顯為違法、
    違憲之行政處分。
(四)、未依行為時廢棄物清理法第十條之一第三項之規定繳交回收清除處理費者，經限
    期催繳仍不繳納者，移送法院強制執行，並應處繳納費用一倍至二倍之罰鍰。又
    回收清除處理費用之計費方式，係業者主動登記申報營業量之多寡，依中央主管
    機關核定公告之費率繳交。另廢物品及廢容器回收清除處理辦法第七條之規定：
    「業者應依其種類於每單月份十五日前向中央主管機關申報前兩個月營業量或進
    口量，相關證明文件應留存備查。」其目的在促使業者履行依法申報之義務，俾
    利環保署能確切掌握申報資料，建立合理制度。是業者倘未申報營業量，自無法
    計算其應繳納回收清除處理費用，亦無法進行限期稽催、移送法院強制執行及處
    分罰鍰等相關作業，則本件援引廢物品及容器回收清除處理辦法第七條處分原告
    並無不當。現原告既為容器商品業者，依法即應善盡企業廠商辦理申報及繳交回
    收清除處理費之責任。惟原告未於法令規定期限辦理申報營業量，違規事實洵足
    認定，縱於事後完成申報並繳清積欠之清除處理費用，亦無法阻卻本件違規事實
    之成立，原告行政訴訟所辯，核不足採。從而，被告依首揭規定對原告處以六萬
    元之罰鍰，並無不合。
理  由
壹、本件適用之法規：
一、行為時廢棄物清理法第十條之一第一項規定：「物品或其包裝、容器經食用或使
    用後，足以產生下列性質之一之一般廢棄物，致有嚴重污染環境之虞者，由該物
    品或其包裝、容器之製造、輸入、販賣業者負責回收清除、處理之：一、不易清
    除、處理。二、含長期不易腐化之成分。三、含有害物質之成分。四、具回收再
    利用之價值。」
二、同條第二項規定：「前項一般廢棄物之種類、物品或其包裝、容器之業者範圍，
    由中央主管機關公告之；其一般廢棄物之回收清除處理辦法，由中央主管機關會
    同中央目的事業主管機關定之。公告指定業者除應向主管機關登記外，製造業者
    應按當期營業量、輸入業者應按向關稅總局申報進口量、容器材質等資料，於每
    期營業稅申報繳納前，依中央主管機關核定之費率，繳交回收清除處理費用，作
    為資源回收管理基金，並應委託金融機構收支保管運用；‧‧‧」同法第二十三
    條之一規定：「未依第十條之一第三項規定繳交回收清除處理費者，經限期催繳
    仍不繳納者，移送法院強制執行，並處應繳納費用一倍至二倍之罰鍰。．．．違
    反同條文他項規定者，處二萬元以上五萬元以下罰鍰；．．．」。
三、廢物品及容器回收清除處理辦法第二條第二款規定：「本辦法所稱物品及容器如
    下：．．．二、容器：係指以鋁、鐵、玻璃、塑膠、紙、鋁箔或其他單一或複合
    材質製成或其他性質相類似之材質，用以裝填調製食品、飲料、．．．化妝品．
    ．．或其他性質相類似之物質經中央主管機關指定公告應回收者。」、第三條第
    十款規定：「本辦法專用名詞定義如下：．．．十、容器商品輸入業者：指輸入
    容器商品之事業及機構。」、第四條規定：「業者應依中央主管機關核定之費率
    及其申報之營業量或進口量，繳交回收清除處理費用．．．。」、第七條規定：
    「業者應依其種類於每單月份十五日前向中央主管機關申報前二個月營業量或進
    口量，相關證明文件應留存備查。」、第八條規定：「業者應依申報營業量或進
    口量，於前條第一項規定申報期限內，依中央主管機關核定公告之費率及指定之
    金融機構（以下簡稱金融機構）、帳號，向金融機構繳交回收清除處理費用，專
    戶存管並依本辦法及基金收支保管運用辦法規定辦理。前項營業量或進口量，業
    者得檢具出口量證明文件抵扣之。」
四、行政院環保署八十六年十一月八日（八六）環署廢字第七一九○七號公告：「公
    告事項：一、修正應回收清除、處理之一般廢棄物之種類、物品或其包裝、容器
    之業者範圍，如附件。(一)、一般容器之業者範圍—業者類別：．．．一般容器商
    品輸入業者。應回收容器材質類別：．．．3.玻璃容器．．．6.塑膠（不含塑膠
    袋）：．．．(5)聚乙烯（ＰＥ）(6)聚丙烯（ＰＰ）」。
貳、本件事實經過及爭執要點：
一、經查原告東澤實業有限公司係廢物品及容器回收清除處理辦法規範之玻璃容器商
    品業者，應依其種類於每單月份十五日前向中央主管機關申報前二個月營業量或
    進口量，並應依申報之營業量或進口量，於申報期限內依中央主管機關核定公告
    之費率及指定之金融機構、帳號，向金融機構繳交回收清除處理費用。惟經環保
    署資源回收管理基金管理委員會查核發現，原告逾期未申報八十九年三、四月之
    營業量，環保署乃以八十九年五月三十日（８９）環署廢字第○○二九五九八號
    函請原告限期辦理，然原告仍未遵行，環保署乃以八十九年六月二十三日（８９
    ）環署廢字第○○三四七七四號函請被告依法告發處分，被告認原告違反廢棄物
    清理法規定，爰以八十九年七月三日此市環五字第八九二二一三三七○○號函檢
    送八十九年六月二十九日北市環罰字第Ｘ二二○四七八號處理違反廢棄物清理法
    案件舉發通知書告發，並限於七月十五日前申報八十九年三至四月營業量或進口
    量，逾期未辦理者，按日連續處罰。嗣以八十九年七月十三日廢字第Ｙ○二四二
    七九號處理違反廢棄物清理法案件處分書處以原告六萬元罰鍰（本件處分書違反
    法令及處分法條未臻明確，被告所屬衛生稽查大隊乃以八十九年九月二日北市環
    稽貳字第八九六○八六四○○二號函檢送經更正之處分書予原告）。有行政院環
    境保護署八十九年五月三十日環署廢字第○○二九五九八號函、八十九年六月
    二十三日環署廢字第○○三四七七四號函、原告於八十九年六月二十日申報之
    潤滑油營業量＼進口量申報表、輸入業者營業量申報表、業者繳納回收清除處理
    費彙整表、第一商業銀行代收廢一般物品及容器資源回收管理基金繳款書、八十
    九年六月二十九日北市環罰字第Ｘ二二○四七八號被告處理違反廢棄物清理法案
    件舉發通知書、八十九年七月十三日廢字第Ｙ○二四二七九號被告處理違反廢棄
    物清理法案件處分書、被告所屬衛生稽查大隊八十九年七月二十六日北市環稽貳
    字第八九六○七一四○○○號函、八十九年八月十六日廢字第Ｘ一○七五五六號
    被告處理違反廢棄物清理法案件催繳書、八十九年九月二日北市環稽貳字第八九
    六○八六四○○二號函、訴願書、訴願決定書分別附於原處分卷、訴願卷及本院
    卷可稽，自堪信為真實。
二、原告不服，循序提起本件行政訴訟，主張：原告係「未申報」而非「未依規定期
    限申報」，原告違反者係行為時廢棄物清理法第十條之一第三項、第二十三條之
    一前段之規定，於法應處以應繳納費用一倍至二倍之罰鍰方是。被告錯引行為時
    廢棄物清理法第十條之一第二項、第二十三條之一後段規定為本件行政罰鍰之依
    據，殊有違誤。又被告以僅為命令位階之「廢物品及容器回收清除處理辦法」，
    而非以行為時廢棄物清理法為依據處罰原告，顯違中央法規標準法第十一條之規
    定。原處分違背法律，亦違反比例原則，且致行為時廢棄物清理法第十條之一第
    三項形同具文，是本件兩造爭執之要點為：原告本件行為所違反者，究係「行為
    時廢棄物清理法第十條之一第三項、第二十三條之一前段之規定，處以應繳納費
    用一倍至二倍之罰鍰」；或係「同法第十條之一第二項、第二十三條之一後段規
    定，為罰鍰新台幣六萬至十五萬元」？
三、按行為時廢棄物清理法第十條之一第三項係規定：「公告指定業者除應向主管機
    關登記外，製造業者應按當期營業量、輸入業者應按向關稅總局申報進口量、容
    器材質等資料，於每期營業稅申報繳納前，依中央主管機關核定之費率，繳交回
    收清除處理費用，作為資源回收管理基金，並應委託金融機構收支保管運用。‧
    ‧‧‧」則在同法第二十三條之一第一項前段規定處罰違反同法第十條之一第三
    項之構成要件僅有兩種：一為「未依行為時廢棄物清理法第十條之一第三項之規
    定繳交回收清除處理費者，經限期催繳仍不繳納者，移送法院強制執行，並應處
    繳納費用一倍至二倍之罰鍰。」另一為「提供不實申報資料者，‧‧‧並處應繳
    納費用一倍至三倍之罰鍰，涉及刑事責任者，並即移送偵查」，則從該處罰條文
    可知，同法第十條之一第三項，僅係規定製造業者或輸入業者應按當期營業量或
    按向關稅總局申報進口量、容器材質等資料，依中央主管機關核定之費率，繳交
    回收清除處理費用等，並未規定各該業者應於何時申報、繳交回收清除處理費用
    。是以同法第二十三條之一第一項前段處罰條文所指違反第十條之一第三項之構
    成要件，並不及於未申報或逾期未申報之處罰。
四、至於各該業者應於何時申報、繳交回收清除處理費用，係於廢棄物清理法第十條
    之一第二項規定授權由中央主管機關會同中央目的事業主管機關訂定一般廢棄物
    之回收清除處理辦法。行政院環境保護署就一般廢棄物之種類、物品或其包裝、
    容器之業者範圍以八十六年十一月八日環署廢字第七一九○七號公告在案，並依
    廢棄物清理法第十條之一第二項規定，訂定廢物品及容器回收清除處理辦法，其
    中廢物品及容器之業者亦分別具體規範，有具體明確之授權內容及範圍。自屬合
    法授權之法規命令，原告質疑該授權之合法性，自非可採。則本件既係違反未於
    期限內申報進口量，自應依同法第二十三條之一第一項後段處罰條文規定之違反
    法第十條之一第二項之構成要件，是以不論行為係「未申報」或「未依規定期限
    申報」，均應依違反同法第十條之一第二項規定，以同法第二十三條之一第一項
    後段處罰新台幣六萬至十五萬元。原告主張其行為「未申報」而非「未依規定期
    限申報」，應係違反法第十條之一第三項，以同法第二十三條之一第一項前段處
    以倍數罰鍰，顯係誤解。
五、再以同法第二十三條之一第一項之法規構成形態觀之，該處罰之條文除處罰同法
    第十條之一第三項之情節外，其他關於違反同法第十條之一條文他項規定者，依
    同法第二十三條之一第一項後段處罰，足見法規就違反同法第十條之一第三項及
    第二項之處罰形態，係各別構成要件，並非高度低度之關係，當不致使廢棄物清
    理法第十條之一第三項形同具文。因本件因「應申報」量少，故所應繳納之費用
    低，按應繳納費用之倍數計算所得之罰鍰金額即少，以致於原告誤認本件適用違
    反同法第十條之一第三項以倍數計算罰鍰，比違反同條第二項之處罰係固定金額
    有利。惟法規適用，係以法律事實涵攝法規構成要件而得出法律效果，原告既未
    依規定期限申報其八十九年三至四月營業量，其行為既已該當違反同法第十條之
    一第二項規定，自應依同法第二十三條之一第一項後段規定，處二萬元以上五萬
    元以下罰鍰，而非依原告主張依同條項前段「未依第十條之一第三項規定繳交回
    收清除處理費者，經限期催繳仍不繳納者，移送法院強制執行，並處應繳納費用
    一倍至二倍之罰鍰」之規定處罰。本件純係法律適用之問題顯與比例原則無涉，
    原告以此為辯，顯不可採。
參、從而，被告以原告違反行為時廢棄物清理法第十條之一第二項、及依該條項所訂
    頒之廢物品及容器回收清除處理辦法第七條，乃依行為時廢棄物清理法第二十三
    條之一後段處罰新台幣六萬元罰鍰，並無不合。訴願決定遞予駁回，亦無違誤，
    均應予維持。本件原告之訴為無理由，應予駁回。
據上論結，本件原告之訴為無理由，爰依行政訴訟法第九十八條第三項前段，判決如
主文。
中      華      民      國    九十二    年      五      月    二十三    日
                                臺 北 高 等 行 政 法 院  第 五 庭
                                            審 判 長 法  官  張瓊文
                                                     法  官  帥嘉寶
                                                     法  官  劉介中
右為正本係照原本作成。
如不服本判決，應於送達後二十日內，向本院提出上訴狀並表明上訴理由，如於本判
決宣示後送達前提起上訴者，應於判決送達後二十日內補提上訴理由書（須按他造人
數附繕本）。
中      華      民      國    九十二    年      五      月    二十三    日
                                                     書記官  黃明和


司法院資訊處製作；財團法人民間司法改革基金會備份。
